臺灣臺南地方法院民事判決
110年度訴字第333號

原      告  朱文拱  
訴訟代理人  鄭世賢律師
被      告  梁惠昆  
            財政部國有財產署南區分署即謝皮之遺產管理人

法定代理人  黃莉莉  
訴訟代理人  黃耀光  
            吳凡恩  
上列當事人間請求分割共有物事件，經本院於民國111年5月4日
言詞辯論終結，本院判決如下：
    主    　文
兩造共有坐落臺南市○○區○○段000地號土地，面積1,521.06平方
公尺，准予分割如附圖所示：
①暫編地號815部分(面積960.23平方公尺)，分歸原告取得。
②暫編地號815⑴部分(面積42.82平方公尺)，分歸被告梁惠昆取得
  。
③暫編地號815⑵部分(面積477.27平方公尺)，分歸被告財政部國
  有財產署南區分署即謝皮之遺產管理人取得。
④暫編地號815⑶部分(面積40.73 平方公尺)，分歸全體共有人依
  附表一所示應有部分比例，維持分別共有。
原告應各補償被告梁惠昆、財政部國有財產署南區分署即謝皮之
遺產管理人如附表二「應提出補償或受補償」欄所示金額。
訴訟費用新臺幣壹拾貳萬肆仟參佰貳拾元，由兩造各按如附表一
所示「訴訟費用分擔比例」欄所示之比例負擔。
    事實及理由
壹、程序方面：
    本件被告財政部國有財產署南區分署即謝皮之遺產管理人(
    下簡稱國有財產署)經合法通知，無正當理由，未於言詞辯
    論期日到庭，核無民事訴訟法第386條所列各款情形，爰依
    原告之聲請，由其一造辯論而為判決。
貳、實體方面：
一、原告起訴主張：兩造共有坐落臺南市○○區○○段000地號土地
    、面積1,521.06平方公尺土地(下稱系爭土地)，其應有部分
    比例如附表一所示。又系爭土地並無法令規定或契約淤定不
    得分割之情形，基於土地經濟有效利用，實有分割之必要，
    因無法協議分割，爰請求依裁判為分割。並聲明：請求判決
    如主文所示。
二、被告則以：
(一)梁惠昆部分：同意分割，並同意原告提出之分割方案。
(二)國有財產署未於最後言詞辯論期日到場，惟具狀以：同意分
    割，惟不同意原告所提出之分割方案。
三、得心證之理由：
(一)按各共有人，除法令另有規定外，得隨時請求分割共有物。
    但因物之使用目的不能分割或契約訂有不分割之期限者，不
    在此限，此民法第823條第1項定有明文。經查，系爭土地為
    兩造所共有，應有部分如附表一所示，有系爭土地登記謄本
    附卷可查(卷一第61頁)。又依上開土地登記謄本之記載，系
    爭土地使用分區及使用地類別分別為鄉村區、乙種建築用地
    ，亦見系爭土地使用目的及法令，並無不能分割之情事。再
    被告亦無提出任何兩造有不分割協議抗辯，而兩造經本院柳
    營簡易庭以110年度營調字第7號調解程序進行調解後，仍無
    法達成分割協議，是原告依首揭規定請求裁判分割系爭土地
    ，尚無不合。
(二)再按共有物之分割，依共有人協議之方法行之。分割之方法
    不能協議決定，或於協議決定後因消滅時效完成經共有人拒
    絕履行者，法院得因任何共有人之請求，命為下列之分配：
    1、以原物分配於各共有人。但各共有人均受原物之分配顯
    有困難者，得將原物分配於部分共有人。2、原物分配顯有
    困難時，得變賣共有物，以價金分配於各共有人；或以原物
    之一部分分配於各共有人，他部分變賣，以價金分配於各共
    有人。以原物為分配時，如共有人中有未受分配，或不能按
    其應有部分受分配者，得以金錢補償之。以原物為分配時，
    因共有人之利益或其他必要情形，得就共有物之一部分仍維
    持共有，民法第824條第1項至第4項定有明文。又按法院定
    共有物分割之方法，固可由法院自由裁量，惟應斟酌各共有
    人之意願、利害關係、共有物之性質、分割後之經濟效用及
    公共利益等為公平決定(最高法院81年度台上字第16號、89
    年度台上字第724號判決意旨參照)。經查：
 1、系爭土地經本院會同臺南市鹽水地政事務所勘驗現場結果：
    系爭土地地形呈不規則形，地勢平坦，現況其上部分有梁惠
    昆所建有二層樓(即一樓加強磚造、二樓鐵皮加蓋)之未保存
    登記建物；並有原告所有磚造紅瓦屋頂未保存登記平房數棟
    ，其餘供種植作物、空地使用；北側並有部分土地為私設柏
    油道路，其餘三面均臨路等情，此有系爭土地登記謄本、本
    院勘驗筆錄、110年法囑土地字第16100號及110年法囑土地
    字第35800號土地複丈成果圖、土地現況照片及現場勘驗筆
    錄等件附卷可查(卷一第47-51、61、77-103頁；卷二第109-
    119、123-129、133、201頁)，並有財團法人台南市不動產
    估價師公會之不動產估價報告書附卷足憑，自為可採。
 2、承上，本院審酌上情，認系爭土地上所有建物，保存尚屬良
    好，自有保存上開建物之必要，依原告所提分割方案(卷二
    第201頁，即本件附圖)，分割後土地大致完整方正，保留兩
    造建物完整性及兼顧兩造使用現況，實有利於前開建物使用
    之經濟效益。再其對外三面均有道路對外連接，不致成為袋
    地；且該分割方案，已獲到場被告之同意(卷二第278頁)。
    綜上所述，本院兼衡共有人應有部分比例、使用土地之現況
    、各共有人之意願、利害關係、共有物之性質、價格、利用
    價值、經濟效用及共有人間之應有部分價值、分得部分所得
    利用之價值等情形，認主文第1項所示之分割方案較符合全
    體共有人之經濟利益，爰判決如主文第1項。
 3、至於國有財產署雖具狀反對上開分割方案（見卷二第181-18
    4頁）云云。惟查，國有財產署僅空言反對上開分割方案，
    惟其並未提出較優抑或對兩造共有人更加公平之方案，其空
    言反對，實無可採。
 4、又查，因依主文第1項所示分割方案，兩造分得土地之個別
    條件有所差異，其經濟效益及價值尚有區別，即屬不能按其
    應有部分為分配之情形，揆諸上開說明，自有以金錢補償之
    必要。經本院囑託財團法人台南市不動產估價師公會進行鑑
    價並計算差額找補，鑑價結果認如依主文第1項之方案分割
    系爭土地，原告應分別補償梁惠昆、財政部國有財產署如附
    表二「應提出補償或受補償」欄所示之金額，此有系爭估價
    報告附卷可查。該估價報告乃係由委請不動產估價師鑑定而
    得之結論，該估價師有專業證照且與系爭土地共有人均無利
    害關係，其所為鑑定既係本於中立客觀立場及專業知識而為
    之，自有相當之憑信性。本院審酌上情，爰判決如主文第2
    項所示。
四、末按因共有物分割、經界或其他性質上類似之事件涉訟，由
    敗訴當事人負擔訴訟費用顯失公平者，法院得酌量情形，命
    勝訴之當事人負擔其一部，民事訴訟法第80條之1定有明文
    。分割共有物之訴乃係必要共同訴訟，原告及被告間本可互
    換地位而起訴或應訴，被告應訴實因訴訟性質而不得不然，
    所為抗辯自為伸張或防衛權利所必要，又分割方法係考量全
    體共有人利益後而為裁判，兩造為系爭土地共有人均因本裁
    判而受有利益，實質上並無所謂何造勝訴敗訴之問題，若由
    被告負擔全部訴訟費用顯失公平，是應由兩造按其所有系爭
    土地原應有部分之比例分擔，較為公允。而本件訴訟費用核
    為新臺幣(下同)124,320元(即裁判費18,820元、初勘費15,5
    00元、估價費90,000元)(見卷二第243、247、249、255頁)
    ，應上開說明，依應有部分比例負擔，故判決如主文第3項
    所示。
五、據上論結，本件原告之訴為有理由，判決如主文。　　　
中　　華　　民　　國　　111 　年　　5 　　月　　18　　日
                  民事第一庭   法    官　田玉芬
以上正本係照原本作成。
如對本判決上訴，須於判決送達後20日內向本院提出上訴狀。
如委任律師提起上訴者，應一併繳納上訴審裁判費。
中　　華　　民　　國　　111 　年　　5 　　月　　18　　日
                               書 記 官  林彥汝         
附表一：
編號 所 有 權 人 應 有 部 分 (即訴訟費用分擔比例) 1 原告朱文拱 7165/15210 2 被告梁惠昆 440/15210 3 被告財政部國有財產署南區分署即謝皮之遺產管理人 1/2 
附表二：
編號 共  有  人 應提出補償或受補償 (新臺幣) 1 原告朱文拱 應提出補償1,907,635元 2 被告梁惠昆 應受補償49,936元 3 被告財政部國有財產署南區分署即謝皮之遺產管理人 應受補償1,857,699元